臺灣高等法院刑事裁定
109年度毒抗字第272號
抗  告  人  蔡紹恒



                    居臺中市○○區○○路0段000號0樓（現另案於法務部○○○○○○○執行中）
上列抗告人即被告因違反毒品危害防制條例案件，不服臺灣士林
地方法院109年度毒聲字第129號，中華民國109年10月29日裁定
（聲請案號：臺灣士林地方檢察署109年度聲觀字第115號）提起
抗告，本院裁定如下：
    主  文
抗告駁回。
    理  由
一、原裁定意旨略以：
　㈠抗告人即被告甲○○（下稱被告）基於施用第一級毒品之犯意
    ，於民國108年7月23日23時許，在臺北市○○區○○街00號2樓
    內，以將海洛因摻入香菸內點燃吸食之方式，施用第一級毒
    品海洛因1 次。嗣於108年7月24日12時20分許，另案經警拘
    提，而對其採尿送驗，結果呈海洛因陽性反應，始悉上情，
    被告上揭施用第一級毒品海洛因之犯行，業據被告於警詢及
    偵查時坦承不諱，且其當時為警所採集之尿液（尿液檢體編
    號：A0000000號），經送台灣檢驗科技股份有限公司檢驗結
    果，呈可待因、嗎啡陽性反應，此有勘察採證同意書、新北
    市政府警察局受採集尿液檢體人姓名及檢體編號對照表、該
    公司108年8月13日濫用藥物檢驗報告在卷可憑，被告之任意
    性自白與事實相符而足採信，是被告有前揭施用第一級毒品
    海洛因之行為，即堪認定。
  ㈡被告固於89年間，因施用毒品案件，經原審法院以89年度毒
    聲字第1385號裁定送勒戒處所施以觀察、勒戒後，認無繼續
    施用毒品傾向，於89年10月7日出所，並經臺灣士林地方檢
    察署檢察官以88年度毒偵字第1252號為不起訴處分確定；復
    於上開觀察、勒戒執行完畢3年後，因施用毒品案件，經原
    審法院以94年度訴字第203號判決判處有期徒刑10月確定等
    情，有本院被告前案紀錄表在卷可佐。是以被告本件施用第
    一級毒品犯行之時間（108年7月23日），既距其最近1次觀
    察勒戒執行完畢釋放日已逾3年，依照前述說明，其本次施
    用第一級毒品犯行，仍應予觀察、勒戒，不因其前是否另犯
    該罪經起訴、判刑或執行而受影響，是聲請人之聲請，於法
    核無不合，應予准許，爰裁定將被告送勒戒處所施以觀察、
    勒戒，其期間不得逾2月。依毒品危害防制條例第20條第1 
    項、第3項，觀察勒戒處分執行條例第3條第1項，裁定如主
    文等語。
二、抗告意旨略以：原裁定指被告於警詢及偵查時業已坦承不諱
    ，惟當時被告之自白非出於任意性，且盤查之警方仍為107
    年查獲被告持有第一級毒品海洛因而撤銷假釋於臺北監獄服
    刑之新北市板橋分局偵查隊之巡佐，持拘票將剛由北二高隧
    道清洗工作下班之被告，於清晨至住處外停車後欲回家就寢
    之時帶回，且聲稱請被告協助辦案，而期間見被告服用舌下
    錠止癮時，反叫被告須採尿送驗，而警方未持搜索票且利用
    被告睡眠不足而精神意識不佳之情況下採驗尿液，又無毒品
    佐證，只因被告不諳法律而被警方以不正方式誘導方式，於
    疲勞訊問下方做出不利於己之自白，況驗尿程序非合法應予
    排除，故其證據能力實乃可疑，不能作為認定被告有施用第
    一級毒品之證明。綜上所述，因發現確實之新證據，足認應
    不施以觀察勒戒或強制處分，懇請准予撤銷原裁定，重新審
    理等語。
三、按本件行為後，毒品危害防制條例修正第20條第3項「依前
    項規定為觀察、勒戒或強制戒治執行完畢釋放後，3年後再
    犯第10條之罪者，適用前2項之規定。」及修正第23條第2項
    「觀察、勒戒或強制戒治執行完畢釋放後，3年內再犯第10
    條之罪者，檢察官或少年法院（地方法院少年法庭）應依法
    追訴或裁定交付審理」，均自109年7月15日起施行，故本件
    依同條例增訂之第35條之1第2款規定，應依上揭修正後規定
    處理。次按本條例第20條第3項修正理由略謂：施用毒品者
    具「病患性犯人」特質，如觀察、勒戒或強制戒治執行完畢
    釋放後，3年後始再有施用毒品行為，足見其有戒除毒癮之
    可能，宜再採以觀察、勒戒方式戒除其身癮及以強制戒治方
    式戒除其心癮之措施，為能放寬觀察、勒戒或強制戒治制度
    之適用時機，以協助施用者戒除毒癮等旨，而本條例第23條
    第2項修正理由則為「配合修正條文第20條第3 項規定，爰
    修正第2項規定」，可見該2規定彼此間確具連動關係，且立
    法者顯然有意藉由此次修法放寬觀察、勒戒或強制戒治制度
    ，當亦同時限縮對施用毒品者依法追訴處罰範圍。另依本條
    例第23條第2項文義解釋，可知被告再犯（含3犯以上）第10
    條之罪，如距最近1次犯同罪經依本條例第20條第1項、第2
    項規定令觀察、勒戒或強制戒治執行完畢釋放後3年內，固
    應依法追訴，惟如已逾3年，即應再令觀察、勒戒，且不因
    其間是否另犯該罪經起訴、判刑或執行而有不同，方足落實
    此次寬厚刑事政策之變革，且不逾越本條例第23條第2項有
    關起訴程式要件之法條文義（最高法院109 年度台上字第30
    98號判決同此結論）。
四、經查：
　㈠被告於108年7月24日12時20分許為警所採集之尿液（尿液檢
    體編號：A0000000號），經送台灣檢驗科技股份有限公司檢
    驗結果，呈可待因、嗎啡陽性反應，此有勘察採證同意書、
    新北市政府警察局受採集尿液檢體人姓名及檢體編號對照表
    、該公司108年8月13日濫用藥物檢驗報告在卷可憑，被告之
    任意性自白與事實相符而足採信，是被告有施用第一級毒品
    海洛因之行為，洵堪認定。是以，被告於89年間，因施用毒
    品案件，經原審法院以89年度毒聲字第1385號裁定送勒戒處
    所施以觀察、勒戒後，認無繼續施用毒品傾向，於89年10月
    7日出所，並經臺灣士林地方檢察署檢察官以88年度毒偵字
    第1252號為不起訴處分確定；復於上開觀察、勒戒執行完畢
    3年後，因施用毒品案件，經原審法院以94年度訴字第203號
    判決判處有期徒刑10月確定等情，有本院被告前案紀錄表在
    卷可佐。從而被告本件施用第一級毒品犯行之時間（108 年
    7月23日），既距其最近1次觀察勒戒執行完畢釋放日已逾3
    年，參諸前開規定及說明，檢察官聲請將被告送勒戒處所觀
    察、勒戒，於法即無不合。
　㈡按檢察事務官、司法警察官或司法警察因調查犯罪情形及蒐
    集證據之必要，對於經拘提或逮捕到案之犯罪嫌疑人或被告
    ，得違反犯罪嫌疑人或被告之意思，採取其指紋、掌紋、腳
    印，予以照相、測量身高或類似之行為；有相當理由認為採
    取毛髮、唾液、尿液、聲調或吐氣得作為犯罪之證據時，並
    得採取之，刑事訴訟法第205條之2定有明文。據此，檢察事
    務官、司法警察官或司法警察對於拘提或逮捕到案之犯罪嫌
    疑人或被告，因調查犯罪情形及蒐集證據之必要（必要性原
    則），若非於拘提或逮捕到案之時為採集蒐證行為，將無從
    有效獲得證據資料（取證及時性原則），於有相當理由認為
    採取尿液等得作為犯罪之證據時（相當理由），依上開規定
    ，賦予檢察事務官、司法警察官或司法警察對犯罪嫌疑人或
    被告身體採證權。本件被告因毒品案件經檢察官核發拘票，
    而於108年7月24日為警拘提後，將之帶回新北市板橋分局製
    作筆錄及採集尿液，是查獲員警本於經驗判斷，合理懷疑被
    告有施用毒品之行為，且若非即時採尿，尿液中經代謝之毒
    品恐因尿液排放而無法有效獲得，為偵查犯罪及蒐集證據所
    必要，足認員警本有相當理由對被告強制採尿作為犯罪之證
    據。被告雖執前詞提起抗告；然本件被告係因另案由檢察官
    核發拘票為警拘提到案，被告於製作警詢筆錄時，坦承於10
    8年7月23日23時，在住處施用毒品海洛因，而查獲員警衡酌
    被告之毒品前科紀錄及上情，於被告簽署勘察採證同意書後
    ，由被告同意後親自採集尿液並於檢體上封緘捺印等節，有
    被告108年7月24日警詢筆錄可憑（毒偵卷第5頁至第10頁）
    ，是被告同意接受員警採尿之調查，既經記載於筆錄及勘察
    採證同意書（毒偵卷第15頁）內，自可認被告係基於其自由
    意志而為採尿，並非出於員警之強制處分為之。況檢察官於
    偵查時詢問被告：「警詢筆錄中，你表示你同意採尿，警察
    有打你、罵你、恐嚇你或其他不正當的行為，逼你一定要同
    意採尿嗎？」、「你有向警察表示你不同意採尿嗎？」，被
    告亦供承「警察就跟我說要採尿」、「因為我不懂，所以沒
    有這樣講」等語（見109年度毒偵緝字第135號卷第45頁至第
    47頁），倘被告並非基於自由意志而採尿，何以於歷次偵查
    中均未提出抗辯，況被告於警詢及偵查中均坦承其於上揭時
    、地施用第一級毒品之事實，是被告嗣後以此為辯，實不足
    取。
五、綜上所述，原裁定以被告施用第一級毒品海洛因之犯行事證
    明確，且符合觀察、勒戒之要件，依毒品危害防制條例第20
    條第1、3項及觀察勒戒處分執行條例第3條第1項規定，裁定
    將被告送勒戒處所觀察、勒戒，核無違誤，被告仍執前詞提
    起抗告，並無理由，應予駁回。
據上論斷，應依刑事訴訟法第412條，裁定如主文。
中　　華　　民　　國　　109 　年　　12　　月　　4 　　日
                  刑事第七庭    審判長法　官  孫惠琳
　　　　　　　　　　　　　　　　　　　法　官  張育彰
　　　　　　　　　　　　　　　　　　　法　官  王惟琪
以上正本證明與原本無異。
不得抗告。
                                      書記官  呂修毅
中　　華　　民　　國　　109 　年　　12　　月　　7 　　日